臺灣臺北地方法院刑事判決　　　　　　　95年度易字第2671號
公　訴　人　臺灣臺北地方法院檢察署檢察官
被　　　告　乙○○
上列被告因侵占案件，經檢察官提起公訴（95年度偵字第10950
號）及擴張犯罪事實，於本院準備程序進行中，被告先就被訴事
實為有罪之陳述，經合議庭裁定由受命法官獨任進行簡式審判程
序，判決如下：
    主  文
乙○○共同連續意圖為自己或第三人不法之所有，而侵占自己持
有他人之物，處有期徒刑陸月，如易科罰金，以銀元佰元即新
臺幣玖佰元折算壹日。
    事  實
一、乙○○因受李銘埼（另案通緝中）之邀，以每月新臺幣（下
    同）3 萬元之代價，擔任醒獅國際有限公司（址設臺北縣土
    城市○○路665-6 號2 樓，下稱醒獅公司）之名義負責人，
    而由李銘埼實際負責醒獅公司經營事項，乙○○曾由李銘埼
    陪同，於民國94年12月21日、95年1 月25日，向格上汽車租
    賃股份有限公司（址設臺北市○○區○○街309 號5 樓，下
    稱格上公司）承租如附表一所示自用小客車3 輛，由乙○○
    擔任連帶保證人，並代表醒獅公司與格上公司簽訂車輛租賃
    契約書3 份，約定租賃期間、租金均如附表一所示，並約明
    租賃期間內車輛所有權仍屬出租人格上公司所有，承租人醒
    獅公司僅得依約占有、使用，不得將車輛或其裝備出賣、轉
    借、擔保、抵押、典當或為其他有損格上公司權益之處分。
    詎乙○○、李銘埼二人於94年12月24日、95年1 月26日取得
    附表一所示3 輛自用小客車之占有後，因需錢孔急，竟共同
    基於意圖為自己不法所有、易持有為所有之概括犯意聯絡，
    連續於94年12月24日、95年1 月26日後1 星期內某時，共同
    將附表一所示之自用小客車3 輛持向不詳當鋪典當借款，以
    此處分方式將附表一所示車輛侵占入己，李銘埼取得典當款
    項後即逃匿無蹤，且乙○○代表醒獅公司預先開立如附表二
    所示之支票2 紙均經格上公司於95年3 月間提示而不獲兌現
    ，致格上公司追索無著而受有財產上損害。
二、案經被害人格上公司訴由臺北市政府警察局中山分局移請臺
    灣臺北地方法院檢察署檢察官偵查起訴，於本院準備程序進
    行中，乙○○先就被訴事實為有罪之陳述，經合議庭裁定由
    受命法官獨任進行簡式審判程序。
    理  由
一、上開犯罪事實，業據被告乙○○於偵訊及本院審理中供承不
    諱（見95年度偵字第10950 號卷二第58至60、120 至123 頁
    、95年度偵緝字第2468號卷第16、31至39頁、本院第61、64
    、65頁），並據格上公司委任之告訴代理人甲○○指訴明確
    （見95年度偵字第10950 號卷二第4 至6 、58至60頁、95年
    度偵字第8499號卷第5 至7 頁、95年度偵緝字第2468號卷第
    31至39頁、本院卷第33頁），被告係醒獅公司登記負責人，
    則有臺北縣政府營利事業登記證可考（見95年度偵字第1095
    0 號卷二第20、33頁），又被告代表醒獅公司向格上公司租
    賃附表一所示汽車3 輛，預先開立附表二所示支票2 紙用以
    給付租金，但支票屆期均不獲兌現等情，則有車輛租賃契約
    書、汽車新領牌照登記書、行車執照各1 份及如附表二所示
    支票及退票理由單共2 份在卷可稽（見95年度偵字第10950
    號卷二第17、18、21至29、34至41頁、95年度偵字第8499號
    卷第10至11、15至22頁），且查被告及李銘埼自95年2 月起
    ，分別有51次、109 次之退票紀錄，此有法務部票據信用資
    訊連結作業查詢明細表各1 份足憑（見95年度偵字第10950
    號卷二第49至52頁、95年度偵字第8499號卷第31至40頁），
    顯見被告與李銘埼之財務狀況惡劣之事實。綜上，被告任意
    性之自白有相當證據足資佐證，堪認與事實相符，可以採信
    。從而，本案事證明確，被告與李銘埼共同將附表所示汽車
    3 輛典當侵占入己之犯行，洵堪認定，應予依法論罪科刑。
二、論罪科刑之依據：
  (一)查被告行為後，刑法於94年1 月7 日修正通過，於94年2 月
    2 日公布，於95年7 月1 日施行，其中刪除刑法第56條，並
    修正第2 條、第28條、第33條、第41條等規定。按行為後法
    律有變更者，適用行為時之法律，但行為後之法律有利於行
    為人者，適用最有利於行為人之法律，現行刑法第2 條第1
    項訂有明文。此條規定乃與刑法第1 條罪刑法定主義契合，
    而貫徹法律禁止溯及既往原則，係規範行為後法律變更所生
    新舊法律比較適用之準據法，是刑法第2 條本身雖經修正，
    但刑法第2 條既屬適用法律之準據法，本身尚無比較新舊法
    之問題，應一律適用裁判時之現行刑法第2 條規定以決定適
    用之刑罰法律，先予辨明。又以本次刑法修正之比較新舊法
    ，應就罪刑有關之共犯、未遂犯、想像競合犯、牽連犯、連
    續犯、結合犯，以及累犯加重、自首減輕暨其他法定加減原
    因（如身分加減）與加減例等一切情形，綜其全部罪刑之結
    果而為比較，至於緩刑之宣告，則應適用新法第74條之規定
    ，而從刑附屬於主刑，除法律有特別規定者外，依主刑所適
    用之法律，最高法院95年5 月23日著有95年度第8 次刑庭會
    議決議可資參照。嗣最高法院於95年11月7 日95年度第21次
    刑事庭會議再著有決議認為，前揭決議係就「刑法94年修正
    施行後之法律比較適用決議」，而刑法第2 條係規範行為後
    「法律變更」所生新舊法比較適用之準據法，故如新舊法處
    罰之輕重相同，即無比較適用之問題，非此條所指之法律有
    變更，應依一般法律適用原則，適用裁判時法，例如：修正
    後刑法第55條就想像競合犯部分增加但書關於科刑之限制，
    為法理之明文化，而修正後刑法第59條則為法院就酌減審認
    標準見解之明文化，均非法律變更，其餘為純文字修正者，
    更應同此。經查：
  (1)刑法第335 條第1 項侵占罪，法定刑得科或併科銀元1 千元
    以下罰金，據修正後刑法施行法增訂第1 條之1 ：「中華民
    國94年1 月7 日刑法修正施行後，刑法分則編所定罰金之貨
    幣單位為新臺幣。94年1 月7 日刑法修正時，刑法分則編未
    修正之條文定有罰金者，自94年1 月7 日刑法修正施行後，
    就其所定數額提高為30倍。但72年6 月26日至94年1 月7 日
    新增或修正之條文，就其所定數額提高為3 倍」及刑法第33
    條第5 款修正為：「主刑之種類如下：五、罰金：新臺幣1
    千元以上，以百元計算之」等規定，是依修正後之法律，刑
    法第335 條第1 項侵占罪所得科之罰金刑最高額維持不變，
    最低額則提高為新臺幣1 千元，是比較修正前、後之刑罰法
    律，自以被告行為時關於科處罰金刑之法律較有利於被告。
  (2)刑法第28條共犯之規定，於94年2 月2 日修正公布前之規定
    為：「二人以上共同實施犯罪之行為者，皆為正犯」，修正
    施行後之規定則為：「二人以上共同實行犯罪之行為者，皆
    為正犯」，僅屬文字修正，揆諸本條之修正理由係為釐清陰
    謀共同正犯、預備共同正犯、共謀共同正犯是否合乎本條規
    定之正犯要件。而本案被告與李銘埼共同侵占之犯行，既屬
    實行犯罪行為之正犯，則毋論適用修正前或後之刑法第28條
    規定論擬，均無不利於被告，揆諸前揭最高法院95年度第21
    次刑事庭會議決議之意旨，應逕適用修正後刑法第28條規定
    ，而無比較新舊法之必要。
  (3)又刑法第56條連續犯之規定業於94年2 月2 日修正公布刪除
    ，是於新法修正施行後，被告之數侵占犯罪行為，即須分論
    併罰。此刪除雖非犯罪構成要件之變更，但顯已影響行為人
    刑罰之法律效果，自屬法律有變更，依新法第2 條第1 項規
    定，比較新、舊法結果，仍應適用較有利於被告之行為時法
    律即舊法論以連續犯，此亦有最高法院95年度第8 次刑事庭
    會議決議參照。
  (4)經綜合上述各條文修正前、後之比較，揆諸前揭最高法院決
    議2 則及修正後刑法第2 條第1 項前段、後段規定之「從舊
    、從輕」原則，除刑法第28條，應直接適用修正後之規定外
    ，其餘關於罰金刑、連續犯、牽連犯、自首等項，則應適用
    被告行為時之法律，即修正前刑法之相關規定，予以論處。
  (二)核被告所為，係犯刑法第335 條第1 項侵占罪。被告與李銘
    埼就上開犯行，有犯意聯絡及行為分擔，為共同正犯。又被
    告與李銘埼於取得附表一所示3 車後，先後於94年12月24日
    、95年1 月26日後1 星期內某時加以典當處分之犯行，時間
    緊接，罪名與犯罪構成要件相同，顯係基於概括犯意而為，
    應依修正前刑法第56條關於連續犯之規定，論以一罪，本院
    得裁量是否加重其刑。又檢察官當庭以言詞擴張犯罪事實部
    分（即臺灣臺北地方法院檢察署95年度偵緝字第2468號起訴
    犯罪事實，見本院卷第25至26、32頁），與起訴部分之被告
    侵占犯行，有連續犯之裁判上一罪關係，為起訴效力所及，
    本院自應併予審理，爰附此敘明。爰審酌被告雖代表醒獅公
    司簽訂租賃契約書、擔任連帶保證人並陪同李銘埼前往典當
    車輛，造成格上公司受有合計上百萬元之財產損害，但查被
    告乃受僱於李銘埼擔任醒獅公司名義上負責人，上開犯行均
    由李銘埼主導，處分汽車之所得亦經李銘埼據為己有，被告
    已提出李銘埼之年籍資料以供偵查，因李銘埼行蹤不明而通
    緝在案，此有臺灣高等法院通緝紀錄表在卷可佐（見本院卷
    第72頁），且被告於偵訊及本院審理中始終坦承全部犯行，
    表示悔意，其因擔任連帶保證人，仍須負民事清償責任等一
    切情狀，量處有期徒刑6 月。又查被告於行為時即94年2 月
    2 日修正公布前刑法第41條第1 項前段規定：「犯最重本刑
    為5 年以下有期徒刑以下之刑之罪，而受6 個月以下有期徒
    刑或拘役之宣告，因身體、教育、職業、家庭之關係或其他
    正當事由，執行顯有困難者，得以1 元以上3 元以下折算1
    日，易科罰金」，又依95年5 月17日修正前罰金罰鍰提高標
    準條例第2 條規定，就其原定數額提高為100 倍折算1 日，
    則被告行為時之易科罰金折算標準，應以銀元300 元折算1
    日，經折算為新臺幣後，應以新臺幣900 元折算為1 日；但
    94年2 月2 日修正公布之刑法第41條第1 項前段則規定：「
    犯最重本刑為5 年以下有期徒刑以下之刑之罪，而受6 個月
    以下有期徒刑或拘役之宣告者，得以新臺幣1 千元、2 千元
    或3 千元折算1 日，易科罰金」；是比較修正前後之易科罰
    金折算標準，以94年2 月2 日修正公布前之刑法規定，較有
    利於被告，應依刑法第2 條第1 項前段，適用修正前刑法第
    41條第1 項前段及95年5 月17日修正前罰金罰鍰提高標準條
    例第2 條等規定，定其易科罰金之折算標準，以示懲儆。
據上論斷，應依刑事訴訟法第273 條之1 第1 項、第299 條第1
項前段，94年2 月2 日修正後刑法第2 條第1 項前段、第28條，
，刑法第335 條第1 項，94年2 月2 日修正前刑法第56條、第41
條第1 項前段，刑法施行法第1 條之1 ，95年5 月17日修正前罰
金罰鍰提高標準條例第2 條，現行法規所定貨幣單位折算新臺幣
條例第2 條，判決如主文。
本案經檢察官於知慶到庭執行職務。
中　　華　　民　　國　　96　　年　　4 　　月　　10　　日
                  刑事第六庭  法  官  林晏如
以上正本與原本無異。
如不服本判決，應於判決送達後10日內，向本院提出上訴狀。
                              書記官  楊盈茹
中　　華　　民　　國　　96　　年　　4 　　月　　10　　日
附錄本案論罪科刑法條全文：
中華民國刑法第335條
意圖為自己或第三人不法之所有，而侵占自己持有他人之物者，
處 5 年以下有期徒刑、拘役或科或併科 1 千元以下罰金。
前項之未遂犯罰之。
附表一：
┌──┬────┬─────┬─────────┬───────┬──────┐
│編號│車牌號碼│ 廠牌型式 │  引擎/車身號碼   │   租賃期間   │    租金    │
│    │        │          │                  │              │ （新臺幣） │
├──┼────┼─────┼─────────┼───────┼──────┤
│ １ │8282-BB │BENZ-S350 │WDB0000000A390372 │94年12月24日起│每月66,000元│
│    │        │          │                  │至97年12月23日│共分36期    │
├──┼────┼─────┼─────────┼───────┼──────┤
│ ２ │1158-CC │BMW-745I  │WBAGL61080DM56325 │95年1 月26日起│每月59,600元│
│    │        │          │                  │至98年1 月25日│共分36期    │
├──┼────┼─────┼─────────┼───────┼──────┤
│ ３ │1258-CC │BMW-745Li │WBAGN61080DP85844 │95年1 月26日起│每月62,000元│
│    │        │          │                  │至98年1 月25日│共分36期    │
└──┴────┴─────┴─────────┴───────┴──────┘
附表二：
┌──┬────┬─────┬────┬─────┬────────────┐
│編號│支票號碼│  發票日  │ 發票人 │   金額   │       付  款  人       │
│    │        │          │        │（新臺幣）│                        │
├──┼────┼─────┼────┼─────┼────────────┤
│ １ │0000000 │95年3月1日│醒獅公司│59,600元  │上海商業儲蓄銀行土城分行│
├──┼────┼─────┼────┼─────┼────────────┤
│ ２ │0000000 │95年3月1日│醒獅公司│62,000元  │上海商業儲蓄銀行土城分行│
└──┴────┴─────┴────┴─────┴────────────┘
